【裁判字號】    97,訴,465
【裁判日期】    971009
【裁判案由】    返還保證金
【裁判全文】
臺灣嘉義地方法院民事判決               97年度訴字第465號
原      告  乙○○
被      告  東洋休閒觀光股份有限公司
兼
法定代理人  丙○○
上二人共同
訴訟代理人  甲○○
上列當事人間返還保證金事件，本院於民國97年9月25日言詞辯
論終結，判決如下：
    主  文
被告應給付原告新臺幣壹佰零貳萬元，及自民國九十七年五月十
日起至清償日止，按年息百分之五計算之利息。
訴訟費用新台幣壹萬壹仟零玖拾捌元由被告負擔。
原告其餘之訴駁回。
本判決原告勝訴部分於原告以新臺幣拾肆萬元供擔保後，得假
執行。但被告如以新臺幣壹佰零貳萬元為原告預供擔保，得免為
假執行。
原告其餘假執行之聲請駁回。
    事實及理由
壹、程序事項：
    本件被告經合法通知，未於言詞辯論期日到場，核無民事訴
    訟法第386條各款所列情形，爰依原告之聲請，由其一造辯
    論而為判決。
貳、實體事項：
一、原告起訴主張：
    原告依被告東洋休閒觀光股份有限公司（下稱被告東洋公司
    ）於民國77年10月11日訂定之「入會簡則」，提供新台幣（
    下同）200萬元保證金，加入被告東洋公司附設之東洋棕梠
    湖鄉村俱樂部為會員，並於83年5月7日簽訂「會員入會契約
    書」成為基本會員，領有編號C005號會員資格證書。嗣95年
    1 月9日兩造同意將保證金減縮為120萬元（所減縮80萬元保
    證金部分，扣除百分之15手續費後，被告已將68萬元給付原
    告），且由被告東洋公司及其負責人丙○○於95年1月9日與
    原告重新簽訂「會員入會契約書」，換領編號S326號會員資
    格證書。嗣原告於97年4月30日，依據95年1月9日重新簽立
    之「會員入會契約書」第9條：「乙方（即原告）加入本俱
    樂部後，如欲申請退會時，可隨時向本俱樂部申請辦理之，
    退會時乙方繳納之會員保證金，則由甲方（即被告東洋公司
    ）全數無息退還，但須另行酌退會手續費」，向被告二人申
    請退會，並以斗六西平路郵局第414號存證信函，請求被告
    於一週內將依約扣除百分之15手續費後剩餘之102萬元保證
    金退還給原告，被告二人於同年5月2日收受存證信函，然迄
    未將前開保證金退還原告。爰依前揭契約，請求被告二人連
    帶返還保證金，並聲明：被告應連帶給付原告102萬元，及
    自97年5月10日起至清償日止，按年息百分之5計算之利息；
    訴訟費用由被告連帶負擔；原告願供擔保請准宣告假執行。
二、被告方面：
    被告未於最後言詞辯論期日到場，然據其提出書狀及到庭陳
    述略以：依「會員入會契約書」第9條規定：「乙方（即原
    告）加入本俱樂部後，如欲申請退會時，可隨時向本俱樂部
    申請辦理之，退會時乙方繳納之會員保證金，則由甲方（即
    被告東洋公司）全數無息退還，但須另行酌退會手續費」，
    本件原告雖申請退會，但尚未繳付退會手續費，依前開規定
    ，原告未繳清退會手續費前，不得退會，被告東洋公司自無
    退會保證金之義務。況「會員入會契約書」載明「須另行酌
    收退會手續費」，雖未記明費會手續費之成數，然依該契約
    書第3條及第6條規定，本俱樂部所有經營與管理等營運規章
    制度，由被告東洋公司董事會決議或授權行之，而被告東洋
    公司於78年1月5日董事會決議：基本會員退會手續費以保證
    金無息全部退還金額的百分之20，往後每年度檢討另行訂定
    各項收費標準，檢討結果未另行訂定，視為延用原收費標準
    。是董事會於原告入會前，已議決退會手續費係以保證金無
    息退還金額的百分之20為收費標準，則原告欲申請退會，自
    應繳交相當於入會保證金百分之20之退會手續會即24萬元。
    並聲明：原告之訴及其假執行之聲請均駁回；訴訟費用由原
    告負擔；如受不利判決，願供擔保請准宣告免為假執行。
三、本院得心證之理由：
  (一)原告主張其提供200萬元保證金，加入被告東洋公司附設之
    東洋棕梠湖鄉村俱樂部為會員，並於83年5月7日簽訂「會員
    入會契約書」成為基本會員，領有編號C005號會員資格證書
    。嗣95年1月9日兩造同意將保證金減縮為120萬元，且由被
    告東洋公司及其負責人丙○○於95年1月9日與原告重新簽訂
    「會員入會契約書」，換領編號S326號會員資格證書。其後
    原告於97年4月30日向被告申請退會，並以存證信函請求被
    告於一週內將依約扣除百分之15手續費後剩餘之102萬元保
    證金退還給原告，被告二人於同年5月2日收受存證信函，然
    迄未退還保證金之事實，業據提出C005號、S326號會員資格
    證書、95年1月9日會員入會契約書、存證信函、郵件收件回
    執為證，且為被告於本院所不爭執，堪信原告此部分主張為
    真實。兩造有爭執者在於：(1)原告未先繳納手續費，可否申
    請退會及退還保證金？(2)原告申請退費是否應繳交保證金百
    分之20之手續費？經查：
  (二)按以金錢供擔保之行為，應為保證金契約性質；亦即，債務
    人為擔保債務履行之目的，將特定金錢之所有權移轉於債權
    人，債權人就此金錢，負有以債務人履行債務完畢為停止條
    件之返還義務。易言之，債務人履行債務完畢時，停止條件
    成就，對債權人之返還保證金請求權發生效力，得請求返還
    ；否則，債權人無返還之義務，且就未履行之債務，得就保
    證金抵償之，如有餘額再返還之；金錢於交付債權人時，所
    有權亦移轉於債權人，債務履行時，債權人僅須返還同額之
    金錢，不必返還原物，最高法院87年度台上字第700號著有
    判決可資參照。
  (三)本件依兩造於95年1月9日重新簽立之入會契約書第6條記載
    ：「乙方（即原告）之義務：繳納果嶺費、桿弟費、會員轉
    讓過名手續費、公司會員記名更換手續費、退會手續費及使
    用本俱樂部各項設施規定之一切各項費用。果嶺費得依會員
    性質分別高低金額收取之，公司會員每年酌收年費（不論使
    用本俱樂部各項設施範圍與次數，此項年費皆不得抵繳各項
    費用，亦不予退還）；遵守本俱樂部之一切規定及本公司董
    事會之決議事項，並不可有破壞或妨害本俱樂部或本公司之
    名譽、財產、設施或秩序等行為。」; 第9條約定：「退會
    ：乙方（即原告）加入本俱樂部後，如欲申請退會時，可向
    本俱樂部申請辦理之。退會時乙方繳納之會員入會保證金由
    甲方（即被告）全數無息退還，但須另行酌收退會手續費。
    乙方退會時如有向銀行辦理貸款或應繳未繳款項，均須於退
    會時繳清，否則不得退會... 」等情，有原告提出之95年1
    月9日入會契約書附卷可參（詳本院卷第37頁），是本件兩
    造所成立之契約，包括會員入會契約及保證金契約；依入會
    契約書第6條約定，原告負有繳納果嶺費、桿弟費、會員轉
    讓過名手續費、公司會員記名更換手續費、退會手續費及使
    用本俱樂部各項設施規定之一切各項費用之義務，則原告於
    入會時交付保證金予被告，係為擔保其對被告所負前揭費用
    之履行，被告在前揭費用受清償前，無返還保證金之義務，
    若原告有費用未清償，被告得逕由保證金抵償之，原告之費
    用繳付義務與被告之保證金返還義務自無同時履行抗辯問題
    。又本件會員入會契約之終止，僅須原告向被告為退會申請
    之意思表示，無庸得被告同意，即生契約終止效力，然倘原
    告負有繳付費用之義務，保證金當然發生抵償之作用，被告
    就抵償後之保證金餘額始負返還義務。本件原告主張已於97
    年4月30日以存證信函，向被告要求退會返還保證金，被告
    已於97年5月2日收受存證信函等情，業據提出97年4月30日
    斗六西平路郵局414號存證信函及郵件收件回執為證（詳支
    付命令卷），且為被告所不爭執，自堪信為真實。從而，兩
    造所訂之入會契約業於97年5月2日被告收受存證信函翌日終
    止，被告依系爭契約第9條退會之規定，自該日起即負返還
    保證金予原告之義務。是被告抗辯：原告未繳交退會手續費
    前仍不得退會，被告公司無退還保證金之義務云云，無足憑
    採。
  (四)原告復主張：依95年1月9日會員入會契約書之規定，退會時
    原告繳納之會員保證金，扣除手續費百分之15後，由被告東
    洋公司全數無息退還等語，然為被告所否認，並辯稱：依董
    事會決議，應扣除手續費百分之20。經查，依照兩造所不爭
    執之95年1月9日「會員入會契約書」第6條之約定，原告本
    有繳納果嶺費、桿弟費、會員轉讓過名手續費、公司會員記
    名更換手續費、退會手續費及使用該俱樂部各項設施規定之
    一切各項費用之義務，並有遵守該俱樂部之一切規定及該公
    司理事會決議事項之義務；另依該入會契約書第9條之約定
    ，原告加入該俱樂部後，如欲申請退會時，可隨時向該俱樂
    部申請辦理之，且退會時原告所繳納之會員保證金，由被告
    東洋公司全數無息退還，但另行酌收退會手續費，此有原告
    提出之95年1月9日「入會契約書」在卷可稽（詳本院卷第37
    頁）。是由兩造所簽訂上開入會契約書之約定可知，原告雖
    得隨時向被告公司表示退會，但退會之際，仍應繳交退會手
    續費，並由保證金中扣除之。
  (五)至於被告雖辯稱：原告於退會之際所應繳交退會手續費之數
    額，早經被告東洋公司78年1月5日召開之董事會及83年3 月
    20日召開之理事會會議中，決議該退會手續費，係以保證金
    無息退還金額的百分之20為其收費標準一節，亦據被告提出
    及公司董事會會議紀錄及東洋棕梠湖鄉村俱樂部理事會會議
    紀錄各一份、東洋棕梠湖高爾夫球場會員退會明細表七份、
    被告致已退會會員之函八份、統一發票八份、收回之會員資
    格證書八份、簽收單八份為證，堪信被告公司董事會及東洋
    棕梠湖鄉村俱樂部理事會有此決議。然查，原告於83年5 月
    7日與被告東洋公司簽訂「會員入會契約書」成為基本會員
    ，領有編號C005號會員資格證書，嗣95年1月9日兩造同意將
    保證金減縮為120萬元，且由被告東洋公司及其負責人丙○
    ○於95年1月9日與原告重新簽訂「會員入會契約書」，換領
    編號S326號會員資格證書一情，業據原告提出95年1月9日「
    會員入會契約書」及編號S326號會員資格證書為證（詳本院
    卷第37、38頁）。觀諸原告與被告東洋公司及其負責人丙○
    ○於95年1月9日重新簽訂之「會員入會契約書」第7條下方
    ，以手寫方式增列【「A.免收壹次過名轉讓手續費。B.退會
    時，繳交退會手續費保證金之百分之壹拾伍。」】，並經被
    告東洋公司及被告丙○○分別蓋用公司大小章及個人印章後
    簽立。基此，被告東洋公司之董事會及理事會雖曾議定退費
    手續費為保證金的百分之20，然兩造事後於95年1月9日重新
    簽訂「會員入會契約書」時，就退費手續費應扣除之成數，
    既經個別協議搓商，自應依兩造個別協議搓商之契約條款履
    行。是被告執兩造於95年1月9日重新簽訂「會員入會契約書
    」之前的董事會及理事會決議內容，主張退費手續費應扣除
    的成數為百分之20云云，洵無可採。
  (六)從而，原告於退會時，應依契約約定繳納入會保證金金額百
    分之15之手續費，故原告應繳退會手續費為24萬元（計算式
    ：120萬元×15%＝18萬元），扣除退會手續費後，原告得請
    求返還保證金102萬元（計算式：120萬元－18萬元＝102萬
    元）。
  (七)惟按，數人負同一債務，明示對於債權人各負全部給付之責
    任者，為連帶債務。無前項之明示時，連帶債務之成立，以
    法律有規定者為限，民法第272條規定甚明。本件原告得請
    求被告二人返還之保證金為102萬元，業如前述，然參諸兩
    造於95年1月9日重新簽訂之「會員入會契約書」，雖據被告
    二人各自蓋用印章簽立契約，惟對於返還保證金部分，契約
    書內並未載明被告二人各負全部給付之責任，是本件非屬連
    帶債務，原告請求被告二人就返還保證金應負連帶責任，洵
    屬無據。
四、綜上所述，原告依95年1月9日重新簽訂之「會員入會契約書
    」第9條退會之約定，及第7條手寫部分關於約定退費手續費
    成數之條款，請求被告應給付原告102萬元，及自97年5月10
    日起（按原告於存證信函內催告被告二人於一週內依約返還
    保證金，被告二人於97年5月2日收受存證信函，則被告二人
    應於97年5月10日起負遲延責任）至清償日止，按年息百分
    之五計算之利息，即屬正當，應予准許，逾此部分之請求為
    無理由，應予駁回。
五、兩造分別陳明願供擔保，聲請宣告假執行及免為假執行，經
    核原告勝訴部份，於法並無不合，爰分別酌定相當之擔保金
    額宣告之；至於原告敗訴之部分，其假執行之聲請即失所附
    麗，應併予駁回。
六、本件待證事實已臻明確，兩造其餘之攻擊防禦方法及舉證，
    經本院斟酌後，認於判決結果已不生影響，爰不一一詳為論
    述。
七、按法院為終局判決時，應依職權為訴訟費用之裁判，民事訴
    訟法第87條第1項定有明文。本件第一審裁判費11,098元，
    原告就請求被告二人負連帶責任部分雖屬無據，然就請求被
    告二人返還保證金102萬元部分則全部勝訴，是本院認本件
    訴訟費用應均由被告二人負擔，爰判決如主文第二項所示。
八、據上論結，本件原告之訴為一部有理由，一部無理由，依民
    事訴訟法第79條、第85條第1項前段、第390條第2項、第392
    條第2項，判決如主文。
中    華    民    國    97    年    10    月    9    日
                  民二庭法  官  林中如
以上正本係照原本作成
如對本判決上訴須於判決送達後20日內向本院提出上訴狀
中    華    民    國    97    年    10    月    9    日
                        書記官  林柑杏


司法院資訊處製作；財團法人民間司法改革基金會備份。
